臺灣臺中地方法院民事判決　99年度訴字第2250號
原　　　告　林學
被　　　告　陳秋鎮
訴訟代理人　陳世煌律師
　　　　　　黃俊昇律師
複　代理人　江銘栗律師
上列當事人間請求清償借款事件，本院於民國100年3月1日言詞
辯論終結，判決如下：
    主    文
被告應給付原告新臺幣伍拾柒萬貳仟元，及自民國九十九年十月
十三日起至清償日止，按年息百分之五計算之利息。
訴訟費用由被告負擔十分之三，餘由原告負擔。
本判決於原告以新臺幣壹拾玖萬元供擔保後，得假執行。但被告
以新臺幣伍拾柒萬貳仟元為原告預供擔保後，得免為假執行。
    事實及理由
甲、程序方面：
    按訴狀送達後，原告不得將原訴變更或追加他訴，但擴張或
    減縮應受判決事項之聲明者，不在此限，民事訴訟法第255
    條第1項第3款定有明文。本件原告於起訴時聲明請求「被告
    應給付原告新臺幣（下同）210萬8000元，及自起訴狀繕本
    送達翌日起至清償日止，按年息百分之五計算之利息」；嗣
    於本件訴訟進行中，變更聲明為「被告應給付原告57萬2000
    元，及自起訴狀繕本送達翌日起至清償日止，按年息百分之
    五計算之利息」，係屬減縮應受判決事項之聲明，核與首揭
    規定相符，應予准許，先予敘明。
乙、實體方面：
一、原告起訴主張：被告前於民國（下同）88年4月23日及同月
    25日分別簽發如附表編號1、2所示之支票各乙紙，向原告借
    款150萬元。嗣因被告屆期無法以現金清償，遂於同年6月23
    日及7月25日再簽發如附表編號3、4所示之支票各乙紙，以
    為清償，惟被告屆期仍無資金清償上開借款，致前揭編號4
    之支票遭退票；而前揭編號3之支票，兩造則協議以被告所
    有之廠牌BENZ、型式300SL、出產日期81年7月、車牌號碼
    MU-5699號車輛（以下簡稱系爭汽車）作價100萬元抵償之，
    原告則將該紙支票退還予被告。準此，被告自88年6月23日
    起尚有50萬元之借款本金迄今仍未清償。另被告又於88年6
    月10日簽發編號5之支票，向原告借款7萬2000元，亦屆期末
    如數清償，屢經催討，均置之不理。綜上所述，被告迄今尚
    有借款57萬2000未給付。為此，爰依消費借貸之法律關係提
    起本件訴訟。並聲明：1.被告應給付原告57萬2000元，及自
    起訴狀繕本送達翌日起至清償日止，按年息百分之五計算之
    利息。2.願供擔保請准宣告假執行。
二、被告則以：被告確實有向原告借款150萬元，惟其於88年6、
    7月間已用其所有之系爭汽車抵償本金150萬元，則被告就借
    款之本金150萬元部分已清償完畢。另被告所簽發編號5之支
    票係為給付借款利息，該部分確實尚未清償等語。並聲明：
    1.原告之訴及假執行之聲請均駁回。2.如受不利判決，願供
    擔保請准宣告免為假執行。
三、本件兩造間不爭執之事項：
  (一)被告前於88年間向原告借款，並分別於88年4月25日、88年4
    月23日、88年7月25日、88年6月23日、88年6月10日簽發如
    附表所示之支票予原告，以為給付。
  (二)被告為抵償兩造間之借款債務於88年7月6日將其所有之廠牌
    BENZ、型式300SL、出產日期81年7月、車牌號碼MU-5699號
    汽車過戶予原告指定之訴外人林慧婷所有。
  (三)被告就附表編號5所示之支票（金額7萬2000元），自認尚未
    清償。
四、本件兩造間爭執之所在厥為：兩造間協議以被告所有之系爭
    汽車抵償前開借款本金之數額為何（即究為150萬元抑或100
    萬元）？茲說明如下：
  (一)按債權人受領他種給付以代原定之給付者，其債之關係消滅
    。民法第319條定有明文。查本件原告主張被告向其借款157
    萬2000元，並簽發面額各為100萬元、50萬元、7萬2000元之
    支票作為清償。然於88年6、7月間因被告簽發之支票經拒絕
    往來遭退票，兩造為解決債務問題，遂於被告家中商談，當
    時被告欲將其所有之系爭汽車抵償債務，因原告不清楚中古
    車價行情，斯時兩造協議由兩造均熟識之訴外人林富家來鑑
    價，鑑價結果系爭汽車行情有達100萬元，則兩造即以被告
    所有之系爭汽車抵償債務100萬元等情，業據證人林富家於
    本院言詞辯論期日到庭證述明確，且被告確於88年7月6日將
    其所有之系爭汽車過戶予原告指定之訴外人林慧婷所有，此
    為兩造所不爭執，並有交通部公路總局臺中區監理所99年12
    月15日中監車字第0990050004號函附系爭汽車車籍資料影本
    3份在卷可稽，堪認原告主張被告同意以其所有系爭汽車抵
    償借款債務100萬元為真實。至於被告辯稱：如附表編號4之
    面額50萬元支票係先到期，而編號3之面額100萬元支票為後
    到期，按理兩造不可能僅處理後到期之債務，而未處理先到
    期之債務。又既係因支票遭退票，兩造於88年7月間以系爭
    汽車作價抵償債務，必定是處理跳票的事，必定包括已跳票
    之50萬元支票債務云云。查兩造間系爭150萬元之借款，被
    告應分別於88年4月23日、同年月25日清償，此為兩造所不
    爭執，復有附表編號1、2所示支票影本在卷可考，又於88年
    6月23日系爭50萬元借款再因拒絕往來而遭退票，故兩造間
    於88年6、7月間磋商以系爭汽車抵償債務之際，一般而言，
    當係以系爭汽車之價值為討論之重點，而非以被告簽發之支
    票日期為重，又系爭汽車抵償債務當時之價值有達100萬元
    ，已據證人林富家證述在卷，業如前述，是被告所辯該物抵
    償借款，應先抵償系爭50萬元借款，抑或包括系爭50萬元借
    款云云，不足採信。另被告辯稱：其既已跳票，非但原告之
    債務無法清償，其他所有債權人自亦無法清償，無擔保之一
    般債權人，均會私下要求債務人以物抵償，而債務人往往會
    選擇關係比較好或債權人同意抵償較多債務者抵償之。此時
    債務人之財產既已不足以供其債權之足額擔保，往往100萬
    之物即足以抵償200萬、300萬元或是更多，絕不可能l00萬
    之物僅抵償100萬之債務，此乃社會常情云云。惟此為推論
    之辭，不足採信。此外，被告復未就其主張系爭汽車應係抵
    償借款債務150萬元等情，舉證以實其說，是被告所辯，不
    足採信。
  (二)次按消費借貸者，謂當事人一方移轉金錢或其他代替物之所
    有權於他方，而約定他方以種類、品質、數量相同之物返還
    之契約。民法第474條第1項定有明文。查本件被告向原告借
    款157萬2000元，而僅以其所有系爭汽車抵償債務100萬元，
    則尚餘57萬2000元未清償，原告自得依法請求被告清償。
五、綜上所述，原告依消費借貸之法律關係，請求被告負清償責
    任，洵屬有據；被告所為抗辯，均無可解免其應負之清償責
    任。從而，原告請求被告給付57萬2000元，及自起訴狀繕本
    送達之翌日（即99年10月13日）起，至清償日止，按年息百
    分之五計算之利息，為有理由，應予准許。
六、本件兩造分別陳明願供擔保，聲請宣告假執行或免為假執行
    ，經核均無不合，爰分別酌定相當之擔保金額准許之。
七、本判決事證已臻明確，兩造其餘攻擊防禦方法，核與本判決
    結果不生影響，爰不逐一論駁，附此敘明。
八、據上論結，本件原告之訴為有理由，依民事訴訟法第78條、
    第83條第1項前段、第390條第2項、第392條第2項，判決如
    主文。
中    華    民    國   100    年    3     月    18    日
                  民事第四庭    法  官  夏一
上正本係照原本作成。
如對本判決上訴，須於判決送達後20日內向本院提出上訴狀。如
委任律師提起上訴者，應一併繳納上訴審裁判費。
中    華    民    國   100    年    3     月    3     日
                                書記官  林玉門
 附表
┌─┬──┬───┬──────┬─────┬─────┬──────┬──┐
│編│票據│發票人│ 發 票 日   │ 票據金額 │ 票據號碼 │  付 款 人  │備註│
│號│種類│      │            │（新臺幣）│          │            │    │
├─┼──┼───┼──────┼─────┼─────┼──────┼──┤
│1 │支票│陳秋鎮│88年4月25日 │ 100萬元  │SA0000000 │第七商業銀行│    │
├─┼──┼───┼──────┼─────┼─────┼──────┼──┤
│2 │支票│陳秋鎮│88年4月23日 │  50萬元  │SA0000000 │第七商業銀行│    │
├─┼──┼───┼──────┼─────┼─────┼──────┼──┤
│3 │支票│陳秋鎮│88年7月25日 │ 100萬元  │SA0000000 │第七商業銀行│    │
├─┼──┼───┼──────┼─────┼─────┼──────┼──┤
│4 │支票│陳秋鎮│88年6月23日 │  50萬元  │SA0000000 │第七商業銀行│    │
├─┼──┼───┼──────┼─────┼─────┼──────┼──┤
│5 │支票│陳秋鎮│88年6月10日 │7萬2000元 │SA0000000 │第七商業銀行│    │
└─┴──┴───┴──────┴─────┴─────┴──────┴──┘